【裁判字號】    98,台上,2134
【裁判日期】    980416
【裁判案由】    違反毒品危害防制條例等罪
【裁判全文】
最高法院刑事判決            九十八年度台上字第二一三四號
上  訴  人  甲○○
選任辯護人  王淑琍律師
上列上訴人因違反毒品危害防制條例等罪案件，不服台灣高等法
院中華民國九十八年二月四日第二審判決（九十七年度上訴字第
四五一四號，起訴案號：台灣台北地方法院檢察署九十五年度偵
字第一一五六五、二００六０、二０三三三號），提起上訴，本
院判決如下：
    主    文
原判決關於原判決事實欄二(一)及原判決附表編號１至部分均撤
銷。其中關於原判決事實欄二(一)及原判決附表編號１至６部分並
發回台灣高等法院。
其他上訴駁回。
    理    由
一、撤銷（即原判決附表編號７至）部分：
本件原判決撤銷第一審關於原判決附表編號７至（即第一審判
決犯罪事實欄一(三)之７至）部分之科刑判決，改判論處上訴人
甲○○販賣第一級毒品七罪罪刑（均累犯，各處有期徒刑十五年
二月）；固非無見。
惟查：除有特別規定外，未受請求之事項予以判決者，其判決當
然違背法令，刑事訴訟法第三百七十九條第十二款定有明文；所
謂「未受請求之事項予以判決」，係指本不屬於其應行裁判之範
圍，竟予審判；亦即法院對於未經起訴或上訴之事項，或起訴或
上訴效力不及之事項，本無訴訟關係存在，法院竟就該未經請求
之事項加以判決而言。原判決認定上訴人有原判決附表編號７至
所載，於民國九十五年八月二十一日下午三時四十九分、同年
月二十四日下午三時十四分、同年月二十八日上午零時五分、同
年月二十八日下午三時四十六分、同年月二十九日中午十二時五
十分、同年月二十九日下午三時五分、同年月三十日下午六時五
十八分，分別販賣第一級毒品海洛因予王建明共七次之犯行，因
而予以論罪科刑。但依檢察官起訴書犯罪事實欄一所載，上訴人
「自九十五年三月間某日起至九十五年八月中旬止」有販賣海洛
因予王建明等情，係指上訴人販賣海洛因予王建明之最後時間為
九十五年八月二十日，並未敘及上訴人自同年月二十一日起亦有
販賣海洛因予王建明之犯罪事實。原判決對於檢察官起訴書犯罪
事實欄未列載之原判決附表編號７至部分，予以審判論罪，應
屬就未受請求之事項予以判決，於法自有違誤。上訴人上訴意旨
雖未指摘及此，然此為本院得依職權調查之事項，應認原判決關
於原判決附表編號７至部分俱有撤銷之原因。又此部分本不屬
於原審應行審判之範圍，經撤銷後，本院毋庸更為任何判決，即
具有改判之性質，亦不必發回更審，附此敘明。
二、撤銷發回（即原判決事實欄二(一)及原判決附表編號１至６）
部分：
本件原判決撤銷第一審關於原判決附表編號１至６（即第一審判
決犯罪事實欄一(三)之１至６）部分之科刑判決，改判論處上訴人
販賣第一級毒品七罪罪刑〔均累犯，各處有期徒刑十五年二月（
原判決附表編號１部分，依想像競合犯之規定從一重論處販賣第
一級毒品二罪）〕；另維持第一審關於原判決事實欄二(一)（即第
一審判決犯罪事實欄一(一)）部分，論處上訴人連續販賣第一級毒
品罪刑（累犯，處有期徒刑十二年）之判決，駁回上訴人就此部
分在第二審之上訴；固非無見。
惟查：（一）原判決事實欄二(一)部分：１、原判決理由欄援引證
人高于婷於九十五年九月十四日警詢時、呂國嵩於同年七月四日
檢察官訊問時及梁填源於同年五月二十三日警詢時之供述，認定
上訴人有原判決事實欄二(一)所載連續自九十四年底至九十五年初
販賣海洛因予高于婷三次、自九十五年三、四月間某日起至同年
五月十七日止販賣海洛因予呂國嵩五次及在九十五年四月間販賣
海洛因予梁填源四次等犯行；並謂證人高于婷、呂國嵩、梁填源
雖於第一審翻異前詞，惟「其等證述不僅與一般常情不符，且與
下述相關監聽之通訊內容譯文不合，實不足採」等語（見原判決
理由欄乙之一(一)前段）。但原判決記述之通訊監察譯文，僅有高
于婷、呂國嵩、王建明分別與上訴人之通訊內容，原判決援為認
定原判決附表編號２至５及７至部分犯罪事實之證據（見原判
決理由欄乙之一(三)），要與原判決事實欄二(一)之犯行無涉。原判
決竟憑以認定證人高于婷、呂國嵩、梁填源在第一審關於原判決
事實欄二(一)之供述不可信，有理由矛盾之違誤。２、證人高于婷
於上開警詢時陳稱：彼於九十五年初，向上訴人購買三次海洛因
等語（見第二００六０號偵查卷第四四至四五頁）。原判決認上
訴人係自九十四年底至九十五年初販賣海洛因予高于婷三次，核
與卷內證據資料不符。３、證人呂國嵩於九十五年七月四日檢察
官訊問時陳稱：彼向上訴人購買海洛因時，係由駕駛車號０７２
ＣＨ計程車之梁填源交付海洛因並收錢等情（見第一一五六五號
偵查卷第四四至四五頁），檢察官起訴書亦記載上訴人與梁填源
就該部分犯行有犯意聯絡及行為分擔，均為共同正犯（見第一審
卷一第二頁背面、第四頁背面；梁填源已於九十六年九月二十日
死亡，經第一審判決公訴不受理在案，見第一審卷二第八三頁）
。原判決認該部分係上訴人單獨所犯，但未說明其依憑之證據及
理由，有判決不載理由之違背法令。（二）原判決附表編號１部
分：原判決理由欄援引證人李繼昌於九十五年九月十四日警詢時
之供述，認定上訴人有原判決附表編號１所載，自九十五年七月
底至同年八月間，同時販賣第一級毒品海洛因及第二級毒品甲基
安非他命予李繼昌二次之犯行（見原判決理由欄乙之一(二)前段）
。但證人李繼昌於上開警詢時陳稱：彼於九十五年八月初開始吸
食安非他命、同年九月初開始吸食海洛因等語（見第二００六０
號偵查卷第二九頁）；至第一審則證稱：彼拿錢給上訴人，上訴
人一次拿兩種（指海洛因、安非他命），只有一次等語（見第一
審卷二第三二頁）。原判決認定上訴人係販賣海洛因、甲基安非
他命予李繼昌二次，核與卷內證據資料不符。（三）原判決附表
編號２至４部分：原判決認定上訴人有此部分販賣海洛因予呂國
嵩三次之犯行，無非以卷附通訊監察譯文為憑（見原判決理由欄
乙之一(三)）。但原判決附表編號２（九十五年八月九日某時販賣
海洛因予呂國嵩）部分，並無相關通訊監察譯文可參。原判決理
由欄乙之一(三)之１所記述九十五年八月十日之通訊監察譯文中雖
有「跟昨天一樣啦」之語，然該語句之真意為何？得否憑以認定
上訴人於九十五年八月九日販賣海洛因予呂國嵩？又該通訊內容
最後為「（呂國嵩稱）待會我若要過去再打電話給你」，如果無
訛，呂國嵩似與上訴人約定會再打電話聯繫；則其二人之後有無
再以電話聯繫而完成交易？另原判決理由欄乙之一(三)之２所記述
九十五年八月十一日之通訊監察譯文中「（呂國嵩稱）待會過去
要拿一千的啦」等語，究竟是延續同年月十日之通訊內容？抑或
有另一件買賣事實？事關上訴人有無原判決附表編號２至４販賣
海洛因予呂國嵩三次之犯行。原判決未加究明釐清，亦未調查是
否有其他補強證據佐證，徒憑上開二份通訊監察譯文，遽行認定
上訴人有原判決附表編號２至４之三次販賣海洛因犯行，殊嫌速
斷，併有查證未盡及理由不備之違誤。（四）原判決附表編號５
部分：原判決認定上訴人於九十五年八月十二日販賣海洛因予高
于婷，無非以卷附通訊監察譯文為憑（見原判決理由欄乙之一(三)
）。但原判決理由欄乙之一(三)之３至６所記述九十五年八月十二
日下午九時七分二十四秒至同年月十三日上午十時二十八分五十
三秒之四份通訊監察譯文內容略載：「（高于婷稱）你還在家裡
…那我過去…（上訴人稱）要幫我帶東西來。（高于婷稱）我知
道，一樣嘛」、「（高于婷稱）你這怎麼弄…摻成這樣子人家怎
麼會要啦…（上訴人稱）那不是我摻的啦！我拿來就這樣，我拿
來沒動你聽懂嗎？（高于婷稱）那這樣還能用嗎」、「（高于婷
稱）我跟你講、我退一半給你啦…不然我沒辦法跟人家交代啦！
（上訴人稱）我跟你講，沒關係，你留著喔…我現在去找，晚一
點我拿到那個東西的時候喔，我打電話給你，你全部拿回來退給
我」、「（高于婷稱）我還給你啦！然後你錢看怎樣弄給我…因
為我朋友真的說那不能止啦」等情。倘若無訛，高于婷自上訴人
處取得之毒品似係上訴人與高于婷共同販賣予第三人；且如上述
，高于婷於九十五年九月十四日警詢時陳稱：彼在九十五年初向
上訴人購買三次海洛因等語；至第一審雖改稱係九十四年底、九
十五年初買三次等語（見第一審卷一第九一頁），然並未指證彼
曾在九十五年八月十二日下午九時七分向上訴人購買價值新台幣
（下同）七千元之海洛因。原判決徒憑上開通訊監察譯文而認定
上訴人有原判決附表編號５之犯行，併有查證未盡及認定事實與
卷證資料不符之違誤。（五）原判決附表編號６部分：原判決理
由欄援引證人王建明於九十五年九月十四日警詢時及九十六年二
月九日第一審審理時之供述，認定上訴人有原判決附表編號６所
載，於九十五年八月中旬某日，以一千元代價，販賣海洛因予王
建明一次之犯行（見原判決理由欄乙之一(二)後段）。然證人王建
明於上開警詢時陳稱：彼曾多次向上訴人購買海洛因，但只有在
九十五年八月中旬左右成功購買一次等語（見第二００六０號偵
查卷第三九頁）；至第一審則證稱：彼曾拿一千元請上訴人幫忙
拿海洛因一次等語（見第一審卷一第九八頁）。倘上情不虛，則
上訴人與王建明間似僅有一次交易；原判決既援引王建明於第一
審之證詞，認定上訴人有原判決事實欄二(二)無償轉讓海洛因予王
建明之事實（見原判決理由欄乙之一(一)後段），復援引同一證詞
認定上訴人係販賣海洛因予王建明營利，理由之說明前後齟齬，
自有矛盾。上訴意旨指摘原判決關於原判決事實欄二(一)及原判決
附表編號１至６部分不當，非無理由，應認原判決各該部分俱有
撤銷發回更審之原因。
三、駁回（即原判決事實欄二(二)）部分：
第三審上訴書狀應敘述上訴之理由，其未敘述者，得於提起上訴
後十日內補提理由書於原審法院；逾上揭期間而於第三審法院未
判決前，仍未提出上訴理由書狀者，第三審法院應以判決駁回之
。此觀刑事訴訟法第三百八十二條第一項前段、第三百九十五條
後段規定甚明。又上訴未聲明為一部者，視為全部上訴，同法第
三百四十八條第一項亦有明定。查上訴人不服原判決，於九十八
年二月十八日提起第三審上訴，其上訴狀並未聲明僅對原判決關
於販賣第一級毒品部分提起上訴，應視為對轉讓第一級毒品部分
〔即原判決事實欄二(二)（亦即第一審判決犯罪事實欄一(二)）之連
續轉讓第一級毒品予王建明、梁填源施用等犯行，原判決就此部
分維持第一審論處上訴人連續轉讓第一級毒品罪刑（累犯，處有
期徒刑四年）之判決，駁回上訴人就此部分在第二審之上訴〕亦
提起上訴。惟上訴人關於轉讓第一級毒品部分提起第三審上訴，
並未敘述理由，迄本院判決前，仍未依上揭刑事訴訟法規定提出
上訴理由書狀，其對於原判決關於轉讓第一級毒品部分之上訴為
不合法，應予駁回。
據上論結，應依刑事訴訟法第三百九十五條前段、第三百九十七
條、第四百零一條，判決如主文。
中    華    民    國    九十八  年    四  月  十六    日
                      最高法院刑事第七庭
                          審判長法官  林  永  茂
                                法官  吳  昆  仁
                                法官  蘇  振  堂
                                法官  林  立  華
                                法官  張  春  福
      本件正本證明與原本無異
                                      書  記  官
中    華    民    國  九十八  年    四    月   二十   日
                                                     m


司法院資訊處製作；財團法人民間司法改革基金會備份。
